臺灣臺北地方法院刑事判決　　　　　　　95年度訴字第1119號
公　訴　人　臺灣臺北地方法院檢察署檢察官
被　　　告　戊○○
　　　　　　　　　　　號
選任辯護人　張智剛律師
上列被告因偽造文書等案件，經檢察官提起公訴（95年度偵字第
11856號），本院判決如下：
    主  文
戊○○連續意圖為自己不法之所有，以詐術使人將本人之物交付
，處有期徒刑壹年陸月。
    事  實
一、戊○○在台北市○○區○○路3段155巷臨28之13號住處經營
    雜貨店，因而結識獨居附近之乙○○。戊○○因見乙○○年
    老體衰自己無力自主生活，而協助照料起居。然戊○○竟基
    於意圖為自己不法所有之概括犯意，謊稱需支付乙○○相關
    生活相關費用，要乙○○定期存款應解約轉為活期儲蓄存款
    以隨時供支應，乙○○不疑有他，乃於95年1月6日隨同戊○
    ○至日盛國際銀行敦化分行（下稱日盛敦化分行），戊○○
    並向銀行行員訛稱其為社工人員帶同前來，乙○○親自辦理
    並在「定期性存款業務申請書」上簽名，將其定期存款新臺
    幣（下同）1百萬元存單（起訴書誤載為0000000元。存單號
    碼：TH0000000，期間94年10月13日至95年10月13日）解約
    ，連同利息共0000000元轉存其在該行之活期存款帳戶；戊
    ○○並於同日要求乙○○申辦晶片卡。戊○○復承前概括犯
    意，於同年3月2日（起訴書誤載為同年2月9日），獨自前往
    日盛敦化分行，利用該銀行定存到期轉存活期存款無需本人
    到場之辦理模式，將乙○○另一筆到期定期存款875171元（
    存單號碼：TH0000000，期間94年3月2日至95年3月2日），
    轉存乙○○設在該行之活期存款帳戶（起訴書誤論為定存解
    約）。戊○○則實際上旋自95年1月6日起持前述晶片卡至自
    動櫃員機提領款項，至同年3月20日止，共連續提領89次，
    合計提領189萬元。其間，戊○○竟於95年1月16日將乙○○
    送至新常安老人養護所後安養，且於二週後甫通知乙○○子
    女，乙○○則因水腦症經該安養院送宏恩醫院就醫，乙○○
    子女遍尋父親無著，經95年3月間再次聯繫戊○○後，喻某
    告以上端，乙○○經子女接回後，除戊○○支付乙○○於養
    護所之費用59000元，乙○○陷於錯誤共交付戊○○0000000
    元，子女發覺有異，經報警始查知受騙。
二、案經乙○○之子甲○○告訴暨臺北市政府警察局大安分局報
    告臺灣臺北地方法院檢察署檢察官偵查起訴。
    理  由
一、被告戊○○及其選任辯護人、檢察官對於以下本院作為得心
    證依據之各項證據資料，均不爭執證據能力（見本院95年8
    月7日準備程序筆錄）。本院審酌本院審酌除各項證據依作
    成時之狀況，並無不適當之情事，依刑事訴訟法第159條之
    5規定，均得作為證據。
二、訊據被告戊○○就上揭時地帶同乙○○辦理定存解約轉活儲
    、申辦金融卡及將定存到期轉活儲，進而提領共活儲帳戶
    內189萬元，且曾經將之送進安養院並支付款項59000元一事
    ，惟矢口否認有何詐欺犯行，辯稱：前述物品乃為乙○○自
    行交由伊保管，且領得之189萬元，因照顧乙○○得其信賴
    始獲棟贈與以供還債之用云云。經查：
（一）被告於上揭時地如何假借照顧被害人乙○○之機會，藉代
      為保管相關財物及代為支付生活費用之際，將被害人帶至
      銀行，誆稱為社工人員陪同辦理定存解約及金融卡，使被
      害人誤信而辦理，被告之後如何自行將定存轉活儲，如何
      以金融卡連續提領活儲帳戶內之金額，使乙○○陷於錯誤
      交付現金共189萬餘元，亦未同意被告將乙○○送至新常
      安老人養護所等情，業經證人甲○○於偵查中結證甚明（
      見偵卷第148頁），且經證人即被害人乙○○之偵查中結
      證以：不知何人將伊送至養護所，亦未曾允諾給被告189
      萬元供其還債等語（見偵卷第151頁）。
（二）證人即日盛銀行敦北分行於95年1月6日承辦乙○○定存解
      約之丁○○亦於本院審理中結證稱就乙○○經自稱社工人
      員之被告帶同辦理定存解約，有詢問乙○○所欲辦理之業
      務，乙○○有親自簽名，且於同日辦理晶片卡，當時神智
      清楚等語（見本院96年1月16日審判筆錄），且被告於95
      年1 月6日帶同乙○○辦理定存解約一事，有日盛銀敦化
      分行95年6月22日日盛銀敦字第95236號函附之定存解約資
      料（見偵卷第165-167頁）及日盛銀敦化分行95年1月6日
      監視錄影畫面翻拍28張在卷可稽（見偵卷第92-105頁）。
      乙○○於95年1月6日辦理晶片卡及被告於95年3月2日至上
      述銀行辦理定存轉入活存，亦有日盛商銀敦化分行95年8
      月22日日盛銀敦化字第95317號函附本院卷可查。另被告
      將乙○○活期存款帳戶（帳號：000-00-000000-0-00）提
      領189萬元一情，此有該帳戶95年1月6日至同年3月20日交
      易明細表存卷可憑（見偵卷第64-66頁）。
（三）證人即新常安老人養護所人員丙○○亦結證以，被害人乙
      ○○為被告於95年1月中送進新常安老人養護所，當時養
      護契約同意書由乙○○親簽，因戊○○怕有法律責任問題
      ，而養護費由戊○○付清等節（見本院96年1月16日審判
      筆錄），復有新建安（新常安）老人養護所入所收取保證
      金證明一紙存卷足佐（見偵卷第58頁）。
（四）酌之被告於本院審理中自承乙○○並未言明贈與之數額，
      乙○○果有贈與，至愚亦不致隨意交付所有存款淪為傾家
      蕩產？已與常理不合。加之被告係以晶片卡，將乙○○帳
      戶內金錢領走，若乙○○確有贈與，何不一次將解約存款
      轉入被告帳戶，何必如此多次提領費事；徵以被告對養護
      所契約，亦因法律責任不願簽署一事，乙○○若真有致贈
      大筆金錢之舉，被告豈能不小心翼翼以書面為之以防事後
      爭議，益徵乙○○並未允諾贈與被告現金，衡諸乙○○願
      受被告帶同至銀行辦理定存解約及至養護所安養等情，諒
      係被告以代為支付生活費用為幌，要乙○○將大筆定存轉
      活儲方式便於提領支應，然被告竟逕為提領詐取乙○○財
      產。況且乙○○為有子有女之人，為被告所不爭，乙○○
      倘有異狀，何不先聯繫子女，縱子女未同居共住，亦有台
      北市政府社會局可供先行諮詢協助，何以要先將乙○○送
      至養護所，時點又豈是如此巧合在被告將乙○○百萬餘元
      定存解約轉存活儲後。又若獲贈如此款項，衡情焉有不肝
      腦塗地竭力照顧之理，怎能逕送養護所了事？甚至被告至
      銀行解約冒稱為社工人員，已如前述，又送乙○○至養護
      所不敢代簽契約以防責任等情以觀，被告小心縝密亦可想
      見，其固有照料乙○○之事實，卻又撇開乙○○子女不理
      ，在乙○○百萬定存解約後主動積極代為安置乙○○，其
      主觀上為自己不法所有之意圖而詐騙乙○○存款亦彰彰明
      甚。
（五）承上各節，交互審視，被告意圖為自己不法所有，謊稱支
      付生活費用，騙使乙○○將定期存款解約或到期轉存活儲
      ，被告再以晶片卡一一領去詐得財物之行徑，至為灼然。
      其事後所辯，無非係避重就輕之詞，顯不足採。本件事證
      明確，被告犯行，堪以認定，應依法論科。
三、按刑法於94年1月7日修正、94年2月2日公布，並於95年7月1
    日施行，而行為後法律有變更者，適用行為時之法律。但行
    為後之法律有利於行為人者，適用最有利於行為人之法律，
    刑法第2條第1項定有明文。
（一）新增刑法施行法第1條之1規定，中華民國94年1月7日刑法
      修正施行後，刑法分則編所定罰金之貨幣單位為新臺幣；
      94年1月7日刑法修正時，刑法分則編未修正之條文定有罰
      金者，自94年1 月7日刑法修正後，就其所定數額提高為
      30倍，但72年6月26日至94年1月7日新增或修正之條文，
      就其所定數額提高為3倍。又刑法第33條第5款關於罰金數
      額之規定，由銀元1元以上，修正為新台幣1千元以上。修
      正後有關法定刑罰金數額之規定，並無利於修正前之規定
      。
（二）被告行為後，刑法第56條連續犯之規定，業經刪除，被告
      所犯數罪應依修正後之數罪併罰之規定分論併罰，此刪除
      雖非犯罪構成要件之變更，但顯已影響行為人刑罰之法律
      效果，自屬法律有變更，仍應比較新舊法之規定。是比較
      結果，修正後之規定並非較有利於被告。（最高法院95
      年第8次刑事庭會議決議參照）。
（三）綜上各修正內容，比較刑法修正前後規定結果，修正後之
      刑法規定未較修正前規定有利於被告，乃依修正前規定論
      處。
四、核被告所為，係犯刑法第339條第1項之詐欺取財罪。其先後
    多次詐欺犯行，時間緊接，所犯構成要件相同之罪名，顯係
    基於概括犯意反覆為之，應依修正前刑法第56條之連續犯論
    以連續詐欺之一罪，並加重其刑。爰審酌被告利用照顧獨居
    老人機會，為圖一己之利詐騙之犯罪動機、目的，犯罪所得
    甚鉅、對乙○○之危害程度、迄今仍未返還所詐欺款項，犯
    後之態度等一切情狀，量處如主文所示之刑。
五、不另為無罪判決部分：
（一）公訴意旨另以：被告於不詳時日，竊取乙○○之身分證、
      印鑑章、銀行保管箱鑰匙、定存單、活儲存摺及金融卡，
      並於95年1月6日，帶同乙○○至日盛國際銀行敦化分行（
      下稱日盛敦化分行），冒用乙○○之名義，在「定期性存
      款業務申請書」上，偽造「乙○○」之署名，並盜蓋其印
      章，將乙○○存在日盛敦化分行之定期存款一百萬零二千
      五百八十五元（存單號碼：0000000000000
      0號）解約，將之轉存在乙○○設在該行之活期存款帳戶
      ，戊○○並向該行行員謊稱乙○○之活期存款帳戶提款卡
      遺失，使日盛敦化分行之行員陷於錯誤，為其補辦新提款
      卡而使其持有之。因認被告涉有竊盜、行使偽造私文書及
      詐欺取財罪嫌。
（二）本院查：被告送乙○○至養護所時狀況不佳，且被告也曾
      探望乙○○數次，乙○○有事時，通知被告，被告亦會到
      場一節，業經證人丙○○於本院審理結證在卷（見本院96
      年1月16日審判筆錄），姑不論被告送養動機目的為何，
      其應係有照護乙○○一情無誤。被告既照護乙○○，對單
      身獨居乙○○保管身分證、印鑑章、銀行保管箱鑰匙、定
      存單、活儲存摺及金融卡，物件，自難認有何竊盜之處。
      另乙○○95年1月6日辦理定存解約時係親自辦理，親自簽
      名，當時神智清晰一事，俱如上陳，且乙○○係經銀行人
      員親自詢問辦理事項後簽名，餘下手續由被告代辦，亦經
      證人丁○○結證屬實（同見本院上開審判筆錄），豈能認
      被告有何行使偽造私文書之該當。另乙○○自願由被告照
      料，且確有若干養護費用需由被告代為領取支出，乙○○
      親自辦理定存解約轉活儲，且一併申辦晶片卡供被告提領
      之用，非常理所不容，被告帶同乙○○辦理晶片卡更與詐
      欺取財並無關連。綜此，不能逕執乙○○事後體狀況不佳
      下之所為未委託被告保管等證詞驟論被告有上揭犯行。此
      外，復查無其他積極證據證明被告有何公訴人所指此部分
      之犯行，不能證明犯罪，原應為無罪判決諭知，惟公訴人
      認此等部分與起訴經論罪科刑部分，有修正前刑法連續犯
      及牽連犯之裁判上一罪關係，本院毋庸另為無罪之判決，
      併此說明。
據上論斷，應依刑事訴訟法第299條第1項前段、刑法第2條第1項
前段、修正前刑法第56條、刑法第339條第1項，刑法施行法第1
條之1，判決如主文。
本案經檢察官侯少卿到庭執行職務
中　　華　　民　　國　　96　　年　　1 　　月　　30　　日
　　　　　　　　　刑事第十六庭  審判長法　官　蔡守訓
                                      法  官  徐千惠
                                      法  官  吳定亞
以上正本證明與原本無異。
如不服本判決，應於判決送達後10日內，向本院提出上訴狀。
　　　　　　      　　　　　　　　　　書記官　高菁菁
中　　華　　民　　國　　96　　年　　1 　　月　　30　　日
附錄本案論罪科刑法條：
 中華民國刑法第339條
 （普通詐欺罪）
 意圖為自己或第三人不法之所有，以詐術使人將本人或第三人之
 物交付者，處5年以下有期徒刑、拘役或科或併科1千元以下罰金
 。
 以前項方法得財產上不法之利益或使第三人得之者，亦同。
 前二項之未遂犯罰之。
